ACORDAO-COMPLETO-2342665

ACÓRDÃO 272/2019 ATA 4/2019 - PLENÁRIO

VISTOS, relatados e discutidos estes autos de proposta de alteração da Resolução-TCU 269/2015, que dispõe sobre o sistema de planejamento e gestão do Tribunal de Contas da União;
ACORDAM os Ministros do Tribunal de Contas da União, reunidos em Sessão Plenária, ante as razões expostas pelo Relator e com fulcro no art. 79 do Regimento Interno, em: 
9.1. aprovar a proposta de alteração da Resolução-TCU 269/2015 na forma proposta nestes autos;
9.2. arquivar o processo.

Processo administrativo com proposta de alteração da Resolução-TCU 269/2015, que dispõe sobre o sistema de planejamento e gestão do Tribunal de Contas da União.

Tribunal de Contas da União

3. Interessada: Secretaria de Planejamento, Governança e Gestão (Seplan/TCU).

13.1. Ministros presentes: José Mucio Monteiro (Presidente), Walton Alencar Rodrigues, Aroldo Cedraz, Ana Arraes, Bruno Dantas (Relator) e Vital do Rêgo.
13.2. Ministros-Substitutos convocados: Marcos Bemquerer Costa, André Luís de Carvalho e Weder de Oliveira.

BRUNO DANTAS

Cuidam os autos de proposta de alteração da Resolução-TCU nº 269, de 25 de março de 2015, que dispõe sobre o sistema de planejamento e gestão do Tribunal de Contas da União.
2. 	As alterações têm por objetivo adequar o conteúdo da referida norma ao novo modelo conceitual de planejamento e gestão do Tribunal de Contas da União, desenvolvido em atendimento à linha de ação de gestão denominada “Simplificar e integrar o processo de planejamento institucional”, prevista no Plano de Diretrizes 2017-2019.
3. 	O novo modelo também busca alinhar o planejamento institucional do Tribunal de Contas da União às melhores práticas internacionais adotadas por entidades de fiscalização superior. 
4.	Os planos, atualmente, traduzem os seguintes níveis do sistema: (i) nível estratégico, representado pelo Plano Estratégico do TCU (PET) ; (ii) nível tático, representado pelo Plano de Controle Externo e pelo Plano de Diretrizes; e (iii) nível operacional, representado pelos planos diretores das unidades básicas (Segecex, Segepres e Segedam) , planos diretores das unidades diretamente vinculadas à Presidência, Plano Diretor de Tecnologia da Informação (PDTI) e Plano Diretor de Desenvolvimento de Competências (PDDC) .
5.	Por meio de diagnósticos e estudos internos, em especial o que originou o recente Relatório sobre Eficiência da Segecex (TC Processo 022.808/2018-3) , constatou-se que o processo de planejamento do TCU apresenta complexidade e fragmentação que podem afetar sua efetividade. Em especial, observou-se que os planos operacionais nem sempre se relacionam com a estratégia organizacional e que a fragmentação impacta o potencial de comunicação entre os planos.
6.	Para corrigir tais discrepâncias, a Secretaria de Planejamento, Governança e Gestão desta Corte apresentou proposta de revisão do modelo de planejamento institucional (peça 2) , da qual destacam-se: 
6.1.	quanto aos planos institucionais:
6.1.1.	o Plano Estratégico será composto por objetivos estratégicos temáticos de controle externo e de gestão;
6.1.2.	o Plano de Controle Externo passa a integrar o Plano Estratégico; 
6.1.3.	criação do Plano de Gestão como instrumento de alinhamento institucional, cujo objetivo é dar consequência ao PET-TCU, por meio de ações organizacionais coordenadas e sinérgicas que busquem a concretização das prioridades institucionais, bem como orientem a construção dos planos operacionais das unidades técnicas do Tribunal, por meio do desdobramento das ações priorizadas. 
6.2.	       quanto às instâncias de governança do sistema de planejamento e gestão: 
6.2.1.          institucionalização, em nível de resolução, do Comitê de Gestão da Estratégia (Cogest) ;
6.2.2.        centralização na Secretaria de Planejamento, Governança e Gestão (Seplan) do processo de formulação, acompanhamento, avaliação de resultados e revisão dos planos institucionais; 
6.3.           quanto à aprovação e duração dos planos institucionais:
6.3.1.        O Plano Estratégico passa a ser aprovado pelo Plenário, com duração de seis anos; e
6.3.2.        O Plano de Gestão será aprovado pelo Presidente, com duração de dois anos;
        A minuta apresentada, fruto de discussões capitaneadas pela Seplan em conjunto com representantes de diversas unidades da Secretaria do Tribunal (Segecex, Segepres e Segedam) entre 2017 e 2018 e da equipe de transição, encontra-se à peça 5. 
Reproduzo abaixo a minuta proposta:
RESOLUÇÃO-TCU Nº XXX, DE XX DE XXX DE 2018
Dispõe sobre o sistema de planejamento e gestão do Tribunal de Contas da União.
O TRIBUNAL DE CONTAS DA UNIÃO, no uso de suas competências, e tendo em vista o disposto nos artigos 16, inciso II, 188-A e 244, § 1º, do Regimento Interno,
considerando a importância do contínuo aperfeiçoamento do sistema de planejamento e gestão do Tribunal, em especial em decorrência do aprendizado organizacional; 
considerando a necessidade de se estabelecer mecanismos que favoreçam a transparência, a efetividade e o alinhamento permanente das ações necessárias ao cumprimento dos objetivos estabelecidos no Plano Estratégico, nas políticas institucionais e nos planos táticos e operacionais;
considerando a necessidade de estabelecer regras que permitam maior alinhamento entre o sistema de planejamento e gestão, as políticas institucionais e a sistemática de aferição dos resultados institucionais; e
considerando a necessidade de otimização da alocação de recursos para o alcance de melhores resultados institucionais;
considerando a importância de garantir melhores resultados e atuação sistêmica dos planos no cumprimento da missão institucional e a entrega de valor aos cidadãos; e 
considerando os estudos constantes do processo nº TC XXX.XXX/2018/XX, resolve:
CAPÍTULO I
DO SISTEMA DE PLANEJAMENTO E GESTÃO 
Art. 1º O sistema de planejamento e gestão do Tribunal de Contas da União (TCU) observa o disposto nesta Resolução.
Art. 2º O sistema de planejamento e gestão consiste no conjunto de princípios, práticas gerenciais, em especial planos institucionais, estabelecidos com o propósito de orientar, direcionar e comunicar o modelo de atuação e os resultados almejados pelo Tribunal de Contas da União.
Art. 3º O sistema de planejamento e gestão orienta-se por critérios de governança e princípios de eficiência, responsabilidade, transparência, comunicação, flexibilidade, accountability, gestão de riscos e cultura orientada a resultados 
CAPÍTULO II
DOS PLANOS INSTITUCIONAIS
Art. 4º Compõem o sistema de planejamento e gestão do TCU:
I – no nível estratégico, o Plano Estratégico; 
II – no nível tático, o Plano de Gestão; e
III – no nível operacional, os planos das unidades do Tribunal.
Art. 5º O Plano Estratégico do Tribunal (PET) , aprovado pelo Plenário, possui periodicidade de seis anos, e tem por finalidade estabelecer as principais diretrizes de controle externo e de gestão para o período de sua vigência, além de direcionar as ações das unidades que compõem a Corte de Contas na busca por resultados mais efetivos para a sociedade.
§ 1º O PET define, entre outros elementos, o conjunto de objetivos, indicadores e estratégias que norteiam a atuação do TCU para cumprimento da missão institucional e alcance da visão de futuro almejada, orienta a elaboração dos demais planos institucionais, a identificação de oportunidades de inovação a serem conduzidas e, em conjunto com critérios definidos em ato normativo específico do Presidente, a alocação de funções de confiança de Especialista Sênior na Secretaria do Tribunal.
§ 2º O plano de controle externo de que trata o art. 188-A do Regimento Interno do Tribunal integrará o PET e dará cumprimento ao disposto no art. 244 do RITCU.
§ 3º As estratégias de controle externo constantes do Plano Estratégico serão elaboradas com base em método definido em portaria do Presidente.
Art. 6º O Plano de Gestão, com periodicidade de dois anos, é instrumento de alinhamento institucional e tem a função de orientar e direcionar a elaboração dos demais planos institucionais, principalmente no desdobramento dos objetivos do Plano Estratégico priorizados a cada biênio.
Parágrafo único. O Plano de Gestão é composto por objetivos estratégicos priorizados, ações estruturantes e por indicadores e metas institucionais e indicadores setoriais, quando for o caso.
Art. 7º Os planos operacionais correspondem aos planos das unidades técnicas de controle externo e de gestão do Tribunal e contêm as prioridades estabelecidas no Plano de Gestão e as prioridades setoriais.
Parágrafo único. Os planos das unidades técnicas contêm o conjunto de indicadores, metas, projetos e ações a serem desenvolvidos para viabilizar a execução da estratégia organizacional, das diretrizes da gestão, da implementação das políticas institucionais e das prioridades setoriais.
Art. 8º Os planos previstos nesta Resolução devem identificar, quando couber, as respectivas ações que promovam a execução do Programa de Logística Sustentável do Tribunal de Contas da União (PLS/TCU) , em alinhamento à Política Institucional de Sustentabilidade.
Art. 9º. A periodicidade e a revisão dos planos institucionais, não explicitados nesta resolução, serão definidas por meio de portaria do Presidente.
CAPÍTULO III
DAS INSTÂNCIAS DE GOVERNANÇA
Art. 10. São instâncias de governança do sistema de planejamento e gestão, nos termos indicados nesta Resolução:
I - Plenário;
II - Presidente; 
III - Comissão de Coordenação Geral (CCG) ;
IV – Comitê de Gestão da Estratégia (Cogest) ;
V - Comitê Gestor de Tecnologia da Informação (CGTI) ;
VI - Comitê de Gestão de Pessoas (CGP) ; e
VII – Secretaria de Planejamento, Governança e Gestão (Seplan) .
§ 1º O Cogest é órgão colegiado de natureza consultiva e tem por finalidade o assessoramento à CCG nas questões afetas à gestão da estratégia do Tribunal de Contas da União.
§ 2º As competências do Cogest são definidas por portaria do Presidente.
Art. 11. Compete à CCG, com o apoio da Seplan, no que se refere ao sistema de planejamento e gestão do Tribunal: 
I - acompanhar a aplicação das políticas de gestão da estratégia e de governança corporativa no Tribunal;
II – propor ao Presidente o estabelecimento de diretrizes para a melhoria contínua do Tribunal, em consonância com o Plano Estratégico; e
III – avaliar, periodicamente, a implementação do PET e respectivo desdobramento, submetendo questões relevantes às instâncias superiores de governança do sistema de planejamento e gestão.
Art. 12. Incumbe à Seplan fomentar, coordenar e aprimorar o sistema de planejamento e gestão, visando à modernização administrativa e à melhoria contínua da gestão e do desempenho institucional.
Parágrafo único. Compete à Seplan, entre outras, as seguintes atribuições relativas ao sistema de planejamento e gestão:
I - estabelecer e zelar pelo modelo conceitual, bem como pelo processo de planejamento e gestão no âmbito da Secretaria do TCU;
II - coordenar, avaliar, direcionar e monitorar procedimentos e ferramentas adotados pelas unidades da Secretaria do TCU para a formulação, o acompanhamento e a revisão dos planos institucionais;
III - garantir o alinhamento e a integração dos planos institucionais;
IV - prestar consultoria, no âmbito do TCU, em métodos, técnicas e ferramentas de gestão e melhoria de desempenho das unidades;
V - promover a gestão do conhecimento sobre o assunto;
VI - prestar apoio técnico ao processo de formulação, acompanhamento e revisão dos planos institucionais; e
VII - estabelecer calendário único do processo de planejamento e gestão no âmbito da Secretaria do TCU.
CAPÍTULO IV
DA APROVAÇÃO DOS PLANOS INSTITUCIONAIS
Art. 13 . A aprovação dos planos institucionais será realizada nas seguintes instâncias de governança do sistema de planejamento e gestão:
I – Plano Estratégico: pelo Plenário, por iniciativa do Presidente, por meio de comunicação, até a última sessão do mês de março do ano em que entrar em vigor;
II – Plano de Gestão: pelo Presidente, mediante portaria, até o último dia útil do mês de março;
III - Planos das unidades do Tribunal: mediante publicação dos respectivos planos, após aprovação pelo Secretário-Geral da unidade básica correspondente, até o último dia útil do mês de março, após análise prévia pela Seplan.
§ 1º Os planos de unidades vinculadas diretamente à Presidência, serão aprovados pelos respectivos secretários e seguem os demais dispositivos do item III, do art. 13.
§º 2º Os planos que tratem de Tecnologia da Informação e de Gestão de Pessoas, serão aprovados pela CCG, mediante consulta prévia, respectivamente, ao CGTI e ao CGP.
§ 3º Poderão ser publicados, mediante análise da Seplan e aprovação pela CCG, outros planos temáticos, com a finalidade de abordar e agrupar temas correlatos.
§ 4º Os prazos previstos neste artigo poderão ser excepcionalizados por portaria do Presidente, caso haja superveniência de fato que justifique a necessidade.
CAPÍTULO V
DO ACOMPANHAMENTO, REVISÃO E AVALIAÇÃO DOS RESULTADOS DOS PLANOS INSTITUCIONAIS
Art. 14. A Secretaria de Planejamento, Governança e Gestão (Seplan) promoverá o acompanhamento e a avaliação dos resultados dos planos institucionais.
§ 1º O acompanhamento será permanente e deverá verificar a execução das iniciativas previstas e o cumprimento das metas estabelecidas nos planos institucionais.
§ 2º A aferição dos resultados, realizada com base em informações fornecidas pelas unidades da Secretaria do Tribunal, será procedida ao final do ciclo especificado em portaria do Presidente.
Art. 15. Os planos institucionais serão revistos periodicamente, conforme estabelecido em portaria do Presidente, com o propósito de identificar e antecipar estratégias e necessidades institucionais, ou de promover alinhamento em função da superveniência de fato ou cenário que justifiquem a necessidade de ajuste.
Parágrafo único. A revisão de cada plano seguirá o mesmo rito previsto para sua aprovação, inclusive quanto às instâncias envolvidas e meios utilizados. 
CAPÍTULO VI
DAS AÇÕES DE CONTROLE QUE SUPORTAM O PLANO DE CONTROLE EXTERNO
Art. 15. As fiscalizações necessárias ao cumprimento do plano e estratégias de controle externo podem ser propostas a qualquer tempo pelo Presidente, por relator, pela Secretaria-Geral de Controle Externo ou por unidade técnica.
Art. 16. A proposta de fiscalização será elaborada com base em critérios de risco, materialidade, relevância e oportunidade.
Art. 17. A proposta de fiscalização será formulada por procedimento específico, estabelecido em ato normativo próprio, não podendo ocorrer no âmbito de processo já existente, exceto quando se referir a proposta do Presidente ou de relator, aprovada pelo Plenário, a proposta resultante de Solicitação do Congresso Nacional (SCN) , a proposta contida em relatório de levantamento, ou a realização de inspeção.
§ 1º Toda proposta de fiscalização, exceto a formulada pelo Presidente ou relator diretamente ao Plenário e a de inspeção, receberá parecer prévio da Segecex quanto à conveniência de da realização, bem assim quanto ao alinhamento com o Plano Estratégico do TCU.
§ 2º O relator, na ausência do parecer da Segecex de que trata o parágrafo anterior ou de motivos suficientes para dispensa, encaminhará o processo à unidade básica para pronunciamento.
§ 3º A proposta de fiscalização será dirigida ao relator, a quem compete aprová-la, rejeitá-la, ou submetê-la ao Plenário para deliberação.
§ 4º O relator deliberará por despacho singular acerca de proposição de acompanhamento, auditoria ou monitoramento enquadrado em uma das linhas de ação vigentes, e acerca de proposição de levantamento ou de inspeção.
§ 5º O relator submeterá ao Plenário para deliberação:
I - as proposições de auditoria, acompanhamento e monitoramento não enquadradas no Plano Estratégico do TCU vigente;
II - as proposições de fiscalização com parecer prévio da Segecex contrário à conveniência de sua realização, ou que indique necessidade de alterações nas medidas previstas no Plano Estratégico do Tribunal;
III - as proposições de fiscalização em unidades do Poder Legislativo, do Supremo Tribunal Federal, dos Tribunais Superiores, da Presidência da República, do Tribunal de Contas da União, do Conselho Nacional de Justiça, do Conselho Nacional do Ministério Público, bem como do Ministério Público da União e da Advocacia-Geral da União; e
IV - a proposição de fiscalização para atendimento de SCN.
Art. 18. As propostas de ação de controle apresentadas ao Plenário do Tribunal, mediante comunicação ou processo, para realização durante a vigência de plano de unidade de controle em curso, serão submetidas à Secretaria-Geral de Controle Externo (Segecex) para que aquela Unidade Básica informe: 
a) o esforço e o custo estimado para realização da ação proposta; e
b) o impacto da inclusão da ação no Plano Diretor em curso, com a indicação de eventuais substituições de trabalhos previamente definidos, o correspondente aumento no estoque de processos de controle externo ou outros impactos identificados. 
Parágrafo único. As informações que se referem o caput serão apresentadas pelo Presidente do TCU ao Plenário que deliberará sobre: 
a) o momento de execução da nova ação de controle; e
b) qual ação de controle de plano vigente da Segecex será cancelada.
Art. 19. Uma vez iniciada, a fiscalização não poderá ser cancelada.
Parágrafo único. Constatada a perda de objeto ou a inoportunidade de prosseguimento, o relatório deverá explicitar os motivos e propor o devido encerramento da ação de fiscalização.
Art. 20. Os procedimentos relativos às ações de controle que suportam as estratégias ou plano de unidade de controle externo obedecerão a ato normativo específico, observado o contido nesta Resolução.
CAPÍTULO VII
DA TRANSIÇÃO DA GESTÃO
Art. 21. A transição da gestão é o processo que objetiva assegurar a continuidade administrativa e contribuir para a promoção da boa governança no âmbito do TCU.
Art. 22. O processo de transição tem início sessenta dias antes da eleição do próximo Presidente do TCU e se encerra com a entrada em exercício deste.
Art. 23. O processo de transição de gestão será coordenado pelo Vice-Presidente.
Art. 24. O Vice-Presidente deverá indicar formalmente equipe de transição com respectivo coordenador, que terá acesso aos dados e informações referentes à gestão em curso.
Parágrafo único. A participação de servidores na equipe de transição poderá ser realizada com prejuízo do exercício de suas respectivas atribuições.
Art. 25. A CCG será responsável pela interlocução com o coordenador da equipe de transição indicada pelo Vice-Presidente.
Art. 32. O coordenador da equipe de transição poderá requisitar, por meio da CCG, informações às unidades da Secretaria do Tribunal, as quais deverão fornecê-las em tempo hábil e com a necessária precisão.
CAPÍTULO VIII
DAS DISPOSIÇÕS FINAIS
Art. 33. Fica o Presidente autorizado a expedir os atos normativos que deverão regulamentar esta Resolução, bem como a dirimir os casos omissos.
Parágrafo único. Incumbe à Segecex a regulamentação dos procedimentos operacionais inerentes à seleção, proposição, aprovação e cancelamento de fiscalizações.
Art. 34.  Fica revogada a Resolução-TCU nº 269, de 25 de março de 2015.
Art. 35.  Esta Resolução entra em vigor em xx de xxx de 2018."
9. 	Na sessão plenária de 23/1/2019, comuniquei a abertura de prazo de 15 dias, nos termos do art. 75, § 1º, do Regimento Interno desta Corte, para apresentação de emendas pelos Ministros e sugestões de Ministros-Substitutos e Procurador-Geral.
10.	Nesse interregno, o Ministro Marcos Bemquerer Costa sugeriu a inserção de parágrafo no art. 18, nos seguintes termos:
“§1º A proposta de fiscalização formulada diretamente por relator, antes de ser submetida ao Plenário mediante comunicação ou processo de controle externo, poderá ser encaminhada à Segecex para a obtenção das informações que que tratam as alíneas a e b do art. 18.”
11.	A Secretaria-Geral Adjunta da Presidência, por meio de mensagem eletrônica enviada ao meu Gabinete, sugeriu ajustes pontuais na minuta para que, no processo de planejamento em nível operacional, não houvesse a necessidade de elaboração de “planos” por todas as unidades, mas apenas de “ações operacionais”, que seriam derivação direta do plano estratégico.
	É o Relatório.

não há.

Não atuou.

ADMINISTRATIVO. PROPOSTA DE ALTERAÇÃO DA RESOLUÇÃO-TCU 269/2015. SISTEMA DE PLANEJAMENTO E GESTÃO DO TRIBUNAL DE CONTAS DA UNIÃO. APROVAÇÃO.

ADMINISTRATIVO (ADM)

Secretaria de Planejamento, Governança e Gestão.

Em exame, proposta de alteração da Resolução-TCU nº 269, de 25 de março de 2015, que dispõe sobre o sistema de planejamento e gestão do Tribunal de Contas da União.
2. 	As alterações têm por objetivo adequar o conteúdo da referida resolução ao novo modelo conceitual de planejamento e gestão do Tribunal de Contas da União, desenvolvido em atendimento à linha de ação de gestão denominada “Simplificar e integrar o processo de planejamento institucional”, prevista no Plano de Diretrizes 2017-2019.
3.	Em exame da matéria, verifico que o modelo proposto foi bem estudado e debatido pelas diversas unidades interessadas do Tribunal. O processo de elaboração durou mais de dois anos e envolveu, além da Secretaria de Planejamento, Governança e Gestão desta Casa (Seplan) , líderes e servidores especializados da Segepres, da Segedam e da Segecex. Assim, considero que a proposta atingiu o grau de amadurecimento institucional adequado.
4.	Ademais, acredito que as alterações sugeridas conduzirão a significativo aperfeiçoamento nos processos de trabalho de definição, detalhamento, mensuração e acompanhamento do atingimento dos objetivos institucionais desta Corte.
5.	Com o novo modelo, as ações operacionais decorrerão diretamente do Plano de Gestão que, por sua vez, será um desdobramento direto do Plano Estratégico, o que propiciará alinhamento mais objetivo entre os níveis estratégico, tático e operacional.
6.	A aprovação do Plano Estratégico passa a ser competência do Plenário e não mais do Presidente do Tribunal, como era no modelo antigo, corrigindo uma distorção em termos de governança, já que o órgão máximo de governança desta Corte é o Plenário. Além disso, a medida ajuda a reforçar o comprometimento de todas as unidades do Tribunal com o alcance dos objetivos.
7.	O Plano de Controle Externo passa a ser incorporado pelo Plano Estratégico, alinhando as ações de controle externo aos objetivos estratégicos e facilitando a comunicação entre os diversos níveis de governança.
8.	No nível tático, cria-se a figura do “Plano de Gestão”, que servirá para dar consequência ao Plano Estratégico, por meio de ações organizacionais coordenadas e sinérgicas que busquem concretizar as prioridades institucionais, bem como orientar a construção dos planos e ações operacionais das unidades técnicas do Tribunal.
9.	Os indicadores e metas passam a estar diretamente relacionados aos objetivos estratégicos e associados ao negócio do Tribunal, o que representa aprimoramento do processo de medição e monitoramento de atingimento dos objetivos.
10.	Institui-se ainda o Comitê de Gestão da Estratégia por meio da Resolução ora proposta, consolidando uma melhoria do processo de acompanhamento da estratégia que já foi testada e maturada nos últimos dois anos.
11.	Por fim, centraliza-se na Seplan o processo de formulação, acompanhamento, avaliação de resultados e revisão dos planos institucionais.
12.	Acredito que todas essas mudanças trarão grandes benefícios para a melhoria do desempenho estratégico deste Tribunal, razão pela qual estou plenamente de acordo com a proposta de alteração da Resolução-TCU 269/2015.
13.	Reputo, também, bastante pertinente a sugestão do Ministro-Substituto Marcos Bemquerer Costa, pois busca trazer melhores informações e subsídios ao Plenário para decidir sobre proposta de controle externo submetida pelo relator. Por esse motivo, a acolho.
14.	Em relação aos ajustes enviados pela Adgecex, entendo mais pertinente, no lugar de substituir as expressões “planos operacionais” ou “planos” (das unidades) por “ações operacionais”, deixar as duas opções, a fim de que cada unidade de nível operacional decida o que melhor se adequa à sua realidade.
15.	Ante todo o exposto, VOTO para que a proposta de alteração de resolução seja aprovada, conforme a minuta que ora submeto à apreciação do Plenário.
TCU, Sala das Sessões Ministro Luciano Brandão Alves de Souza, em 13 de fevereiro de 2019.
Ministro BRUNO DANTAS 
Relator